【裁判字號】    95,上重訴,1
【裁判日期】    950328
【裁判案由】    偽造文書等
【裁判全文】
臺灣高等法院刑事判決                 95年度上重訴字第1號
上  訴  人  乙○○
即  被  告
選任辯護人  翁方彬律師
上列上訴人因偽造文書等案件，不服臺灣臺北地方法院94年度重
訴字第29號，中華民國94年11月9日第一審判決（起訴案號：臺
灣臺北地方法院檢察署91年度偵字第14589號），提起上訴，本
院判決如下：
    主  文
原判決撤銷。
乙○○共同行使偽造私文書，足以生損害於他人，處有期徒刑陸
月，如易科罰金以佰元折算壹日。
偽造之「臺灣銀行營業部數目章」印章、「臺灣銀行營業部」圓
戳印章各壹枚，及蓋印在偽造臺灣銀行中、英文存款證明書上之
「臺灣銀行營業部數目章」、「臺灣銀行營業部」印文共肆枚均
沒收。
    事  實
一、乙○○意圖為自己不法之所有，欲以虛偽資金存款證明騙取
    佣金，於民國（下同）90年3月間，甲○○、黃正春與葉雲
    勗因投資事業亟需金額達新臺幣（下同）數百億元之資金證
    明，乙○○向甲○○佯稱能代為尋找資金、提供資金證明供
    人使用，由葉雲勗出面請不知情之陳萬聖，提供銀行帳戶，
    陳萬聖遂於90年3月1日前往臺灣銀行營業部以一千元開設帳
    號000000000000號綜合存款帳戶後，將存摺、印鑑及身分證
    正本等文件交與葉雲勗，葉雲勗隨即將上述文件交予甲○○
    ，數日後，甲○○再將上開陳萬聖提供之存摺、印鑑及身分
    證交與乙○○，代為尋找金主、辦理存款證明。乙○○於受
    甲○○委託二日後，與黃淵夏、羅惠民代書（均未據起訴）
    共同基於詐欺及行使偽造私文書之犯意聯絡，向甲○○佯稱
    已覓得金主，惟須先收取二十萬美元之利息（每新臺幣一百
    億元資金利息十萬美元），甲○○不疑有他，先交付二百五
    十萬元現金與乙○○，而由羅惠民代書委託不知情刻印店偽
    造「臺灣銀行營業部數目章」、「臺灣銀行營業部」圓戳印
    章各一枚後，偽造臺灣銀行營業部之中、英文存款餘額證明
    書各一份，並偽造陳萬聖前揭帳戶內於90年3月5日有二百億
    元存入之存摺內頁，三日後，黃淵夏即將羅惠民代書交付之
    上揭偽造存摺內頁及存款餘額證明書，均交付乙○○，乙○
    ○並於翌（6）日在臺北市大安區○○○路上永和豆漿店內
    ，將該存摺及上開偽造之存款餘額證明書交予甲○○而行使
    之，甲○○遂將二十萬美元扣除新臺幣二百五十萬元後之餘
    款一併交付與乙○○，足生損害於臺灣銀行及甲○○。嗣甲
    ○○遂將上開存摺、印鑑、身分證及存款餘額證明書經由葉
    雲勗轉交黃正春，嗣經黃正春持向臺灣銀行營業部查詢，始
    知上開存摺內頁中之二百億零一千元餘額及存款餘額證明書
    均係偽造，始查悉上情。
二、案經臺灣臺北地方法院檢察署檢察官簽分偵查起訴。
    理  由
一、訊據上訴人即被告乙○○否認偽造上揭陳萬聖帳戶二百億元
    存摺內頁及臺灣銀行營業部之中、英文存款餘額證明書，辯
    稱略以：「資料均是黃淵夏所交付，不知是偽造」云云。經
    查：
(一)、本件認定事實所引用之本件卷內所有卷證資料（包含人證與
    文書證據、物證等證據），並無證據證明係公務員違背法定
    程序所取得，又本件被告以外之人於審判外之陳述，亦無刑
    事訴訟法第159條之1至之3所規定之不得作為證據之情形，
    且卷內之文書證據，亦無刑事訴訟法第159條之4之顯有不可
    信之情況與不得作為證據之情形，則依刑事訴訟法第159條
    至159條之5之規定，本件認定事實所引用之本件卷證所有證
    據（包含人證與文書證據、物證等證據），均認為有證據能
    力，合先敘明。
(二)、甲○○、黃正春與葉雲勗等人因需存款證明，葉雲勗將陳萬
    聖於90年3月1日在臺灣銀行營業部以一千元開立之00000000
    0000號綜合存款帳戶之存摺、印章及身分證正本，均交付甲
    ○○以委請被告代辦資金證明，二日後，被告交付甲○○之
    陳萬聖上揭存款帳戶中，二百億元存摺內頁及臺灣銀行營業
    部之中、英文存款餘額證明書等件，且均係偽造等情，此為
    被告所不爭執，且經證人陳萬聖於偵查（91年偵字第14589
    號卷第46頁背面）及證人甲○○證述明確（原審卷(二)第22
    頁），復有上揭文件影本附卷為憑（同上卷第50至55頁）。
(三)、證人黃淵夏證稱：「被告跟我說他有個朋友需要銀行的資金
    證明，我找羅惠民代書想辦法，羅代書說：別的沒有辦法，
    銀行他熟得很，這個他有辦法。過兩、三天以後，羅代書打
    電話給我，約我在臺灣銀行門口見面，他拿牛皮紙袋給我，
    裡面詳細的內容我沒有看清楚，可能是銀行證明。羅代書只
    有這次拿東西要我轉交被告。我就把資料交給被告，被告有
    拿起來看，被告跟我講說如果這件事情辦得順利的話，大家
    可以賺一些傭金，正確數額他沒有說。被告有拿一包錢，要
    我交給羅代書」等語（原審卷(二)第24至27頁）。可知被告確
    係透過黃淵夏向羅惠民代書取得上揭偽造文件。而本件存摺
    內頁及存款證明書既係偽造，自然並無金主存在，被告從未
    質疑金主何人或文件如何取得，即欲賺取佣金，顯然知悉上
    述文件係偽造，是被告與黃淵夏及羅惠民代書，就行使偽造
    私文書部分，有犯意聯絡及行為分擔，被告辯稱：「不知上
    揭文件是偽造」云云，顯不足採信。
(四)、綜上，本件事證明確，被告所辯尚非可採，其犯行事證明確
    ，應依法論科。
二、論罪科刑部分：
(一)、核被告乙○○所為，係犯刑法第216條、第210條之行使偽造
    私文書、同法第339條第1項之詐欺取財罪。被告與黃淵夏及
    羅惠民代書，就詐欺及行使偽造文書有犯意之聯絡及行為之
    分擔，為共同正犯。被告所犯上開二罪間，有方法結果之牽
    連關係，為牽連犯，應從一重之行使偽造私文書罪處斷。
(二)、原審予以論罪科刑固非無見，惟查：(一)、「科刑之判決書，
    須將認定之犯罪事實詳記於事實欄，然後於理由內逐一說明
    其憑以認定之證據，使事實與理由兩相一致，方為合法，倘
    事實欄已有敘及，而理由內未加說明，是為理由不備，理由
    已加說明，而事實欄無此記載，則理由失其依據，均足構成
    撤銷之原因（54年台上字第1980號判例）」，原判決之事實
    欄記載「乙○○於受甲○○委託二日後，與黃淵夏、羅惠民
    代書（均未據起訴）共同基於詐欺及偽造私文書之犯意聯絡
    」，然於第三頁理由欄記載「故被告與黃淵夏及羅惠民代書
    ，就行使偽造私文書部分，自有犯意聯絡及行為分擔」，即
    事實與理由之記載並不一致。(二)、原判決量刑審酌：「被害
    人所受之損害，被告犯罪後否認犯行，不知悔悟」等情，然
    被告業已賠償被害人全部損失，有和解書在卷可查，以上原
    判決未及審酌容有未洽，是被告上訴意旨略稱已經賠償被害
    人，要求從輕量刑，並以目前患病無法執行刑罰等，指摘原
    判決不當，尚非無理由，且原判決既有可議，自應將原判決
    予以撤銷改判，爰審酌被告犯罪之動機、手段、目的，被告
    前曾犯偽造文書及詐欺等罪（不構成累犯），有臺灣高等法
    院被告前案紀錄表可稽，本件偽造之金額雖達二百億元，但
    被告僅係圖得佣金，且已經全部賠償被害人，有和解書在卷
    可查，被害人所受之損害，被告目前身體狀況不佳（右腎水
    腫、膀胱功能障礙、糖尿病等），有診斷證明書與醫院病歷
    影本附卷足參（原審卷(一)第22頁）等一切情狀，量處有期徒
    刑陸月，並諭知如易科罰金，以佰元折算壹日。
(三)、偽造之「臺灣銀行營業部數目章」印章、「臺灣銀行營業部
    」圓戳印章各壹枚，及蓋印在偽造臺灣銀行中、英文存款證
    明書上之「臺灣銀行營業部數目章」、「臺灣銀行營業部」
    印文各一枚共四枚，雖均未扣案，然並無證據證明業已滅失
    ，爰依刑法第219條規定，不問屬於犯人與否，均沒收之。
三、不另為無罪諭知部分：
(一)、公訴意旨另以：乙○○意圖為自己不法之所有，欲以虛偽之
    資金存款證明騙取佣金，於民國90年3月間，對甲○○（業
    經本署另案為不起訴處分）佯稱其能代為尋找資金、提供資
    金證明供人使用，甲○○與黃正春、葉雲勗（均經另案為不
    起訴處分）恰因投資事業亟需金額達新臺幣（下同）數百億
    元之資金證明，故由葉雲勗出面請陳萬聖（業經另案為不起
    訴處分），提供銀行帳戶，陳萬聖遂於同年3月1日前往臺灣
    銀行營業部以1,000元開設帳號000000000000號綜合存款帳
    戶，開戶當日即將存摺、印鑑及身分證正本等文件交與葉雲
    勗，葉雲勗隨即將上述文件交與甲○○，數日後，甲○○再
    將上開陳萬聖提供之存摺、印鑑及身分證交與乙○○，代為
    尋找金主、辦理存款證明。乙○○於受甲○○委託二日後，
    基於詐欺及偽造私文書之犯意，向甲○○佯稱已覓得金主，
    惟須先收取20萬美元之利息（每新臺幣100億元資金利息10
    萬美元），甲○○不疑有他，先交付250萬元現金與乙○○
    ，三日後，乙○○即透過不詳管道取得陳萬聖前揭帳戶內於
    90年3月5日有200億元存入之偽造存摺內頁及偽造之臺灣銀
    行營業部之中、英文存款餘額證明書各一份，並於翌（6）
    日在臺北市大安區○○○路上永和豆漿店內，將該存摺及上
    開偽造之存款餘額證明書交予甲○○而行使之，甲○○遂將
    20萬美元扣除新臺幣250萬之餘款一併交付與乙○○，足生
    損害於臺灣銀行及甲○○。嗣甲○○遂將上開存摺、印鑑、
    身分證及存款餘額證明書經由葉雲勗轉交黃正春，經黃正春
    持向臺灣銀行營業部查詢，始知上開存摺內頁中之200億1,0
    00元餘額及存款餘額證明書均係偽造，始查悉上情。因認被
    告乙○○所為，係犯刑法第210條、第216條之行使偽造私文
    書、同法第339條第1項之詐欺取財罪嫌。被告偽造私文書後
    ，復據以行使其偽造私文書之行為，為行使所吸收，不另論
    罪。被告所犯前二罪間，有方法結果之牽連關係，為牽連犯
    ，應從一重處斷。亦即被告所為除前開認定之罪名以外，尚
    涉犯偽造90年3月5日有200億元存入之偽造存摺內頁及偽造
    之臺灣銀行營業部之中、英文存款餘額證明書各一份之偽造
    前開私文書之罪嫌。
(二)、按犯罪事實應依證據認定之，無證據不得認定犯罪事實；又
    不能證明被告犯罪者，應諭知無罪之判決，刑事訴訟法第
    154條第2項、第301條第1項分別定有明文。復按告訴人之告
    訴，本以使被告受刑事訴追為目的，故其陳述是否與事實相
    符，自應調查其他證據，以資審認，苟其所為攻擊之詞，尚
    有瑕疵，則在此瑕疵未予究明以前，即不能遽採為斷罪之基
    礎（69年度臺上字第1531號判決參照）。再認定被告有罪之
    事實，應憑證據，如未能發現相當之證據，或證據不足以證
    明，自不能以推測或擬制之方法，以為裁判之基礎；且認定
    事實所憑之證據，其為訴訟上之證明，須達於通常一般人均
    不致有懷疑，而得確信其為事實之程度者，始得據為有罪之
    認定，倘其證明尚未達到此一程度而有合理之懷疑存在時，
    尚難為有罪之認定基礎；另苟積極證據不足以為不利於被告
    事實之認定，即應為有利於被告之認定，更不必有何有利之
    證據（30年上字第816號、40年臺上字第86號、76年臺上字
    第4986號判例參照）。且證人之證言固非不得做為認定被告
    犯罪事實之證據，惟須此項證言無瑕疵可指，且與事實相符
    者，始足當之，苟證人之證言有瑕疵時，即不得做為不利被
    告認定之唯一依據。為貫徹無罪推定原則，檢察官對於被告
    之犯罪事實，應負實質舉證責任。刑事訴訟法修正後第161
    條（下稱本法第161條）第1項規定「檢察官就被告犯罪事實
    ，應負舉證責任，並指出證明之方法」，明訂檢察官舉證責
    任之內涵，除應盡「提出證據」之形式舉證責任（參照本法
    修正前增訂第163條之立法理由謂「如認檢察官有舉證責任
    ，但其舉證，仍以使法院得有合理的可疑之程度為已足，如
    檢察官提出之證據，已足使法院得有合理的可疑，其形式的
    舉證責任已盡」）外，尚應「指出其證明之方法」，用以說
    服法院，使法官「確信」被告犯罪構成事實之存在。此「指
    出其證明之方法」，應包括指出調查之途徑，與待證事實之
    關聯及證據之證明力等事項。同條第2、3、4項，乃新增法
    院對起訴之審查機制及裁定駁回起訴之效力，以有效督促檢
    察官善盡實質舉證責任，藉免濫行起訴。刑事訴訟法修正後
    第163條釐訂法院與檢察官調查證據責任之分際，一方面揭
    櫫當事人調查證據主導權之大原則，並充分保障當事人於調
    查證據時，訊問證人、鑑定人或被告之權利（同條第1項）
    ；另一方面例外規定法院得及應依職權調查證據之補充性，
    必待當事人舉證不足時，法院始自動依職權介入調查，以發
    見真實（同條第2項）；再增訂法院依職權調查證據前，應
    踐行令當事人陳述意見之程序（同條第3項），以貫徹尊重
    當事人查證之主導意見，確保法院補充介入之超然、中立。
(三)、公訴意旨所列證據清單之證據：證人陳萬聖證述：臺灣銀行
    營業部第000000000000號存摺，確係伊本人於90年3月1日僅
    以1,000元開戶，且開戶後隨即將存摺交與葉雲勗之事實。
    證人甲○○之證述：確有自葉雲勗處取得陳萬聖臺灣銀行
    營業部第000000000000號存摺後交與被告乙○○之事實。
    陳萬聖200億1,000元存款餘額證明書係乙○○所交付之事實
    。證人沈澤遠之證述、證人黃正春之證述臺灣銀行第000000
    000000帳號、戶名陳萬聖之綜合存款存摺及內頁偽造交易明
    細影本各一份、偽造之「臺灣銀行營業部存款餘額證明書」
    影本一張等，均只能證明上開存摺內頁中之200億1,000元餘
    額及存款餘額證明書均係偽造，與被告乙○○行使之事實，
    而無從證明係被告所偽造或就偽造行為與黃淵夏、羅惠民代
    書有共同犯意聯絡與行為分擔。
(四)、此外，復查無任何積極證據證明被告有偽造上開存摺內頁中
    之200億1,000元餘額及存款餘額證明書之行為，既不能證明
    被告此部分之犯罪，原應為此部分無罪之諭知，然公訴意旨
    認被告此部分犯行與前述論罪科刑之行使偽造私文書有行使
    吸收偽造之法律關係，是就此部分爰不另為無罪之諭知。
據上論斷，應依刑事訴訟法第369條第1項前段、第364條、第299
條第1項前段、刑法第28條、第216條、第210條、第339條第1項
、第55條、第219條、第41條第1項前段，罰金罰鍰提高標準條例
第1條前段、第2條，判決如主文。
本案經檢察官蔡薰慧到庭執行職務。
中    華    民    國    95    年    3     月    28    日
                  刑事第十二庭  審判長法  官  蔡永昌
                                      法  官  陳榮和
                                      法  官  施俊堯
以上正本證明與原本無異。
如不服本判決，應於收受送達後十日內向本院提出上訴書狀，其
未敘述上訴之理由者並得於提起上訴後十日內向本院補提理由書
（均須按他造當事人之人數附繕本）。
                                      書記官  陳彥蕖
中    華    民    國    95    年    3     月    28    日
附錄：本案論罪科刑法條全文
中華民國刑法第210條
 (偽造變造私文書罪)
偽造、變造私文書，足以生損害於公眾或他人者，處五年以下有
期徒刑。
中華民國刑法第216條
 (行使偽造變造或登載不實之文書罪)行使第210條至第215條之文
書者，依偽造、變造文書或登載不實事項或使登載不實事項之規
定處斷。
中華民國刑法第339條
 (普通詐欺罪)
意圖為自己或第三人不法之所有，以詐術使人將本人或第3人之
物交付者，處五年以下有期徒刑、拘役或科或併科一千元以下罰
金。
以前項方法得財產上不法之利益或使第三人得之者，亦同。
前二項之未遂犯罰之。
中華民國刑法第219條
 (沒收之特例)
偽造之印章、印文或署押，不問屬於犯人與否，沒收之。


司法院資訊處製作；財團法人民間司法改革基金會備份。
